【裁判字號】    99,上,277
【裁判日期】    990531
【裁判案由】    撤銷贈與
【裁判全文】
臺灣高等法院民事判決                   99年度上字第277號
上  訴  人  甲○○
            丙○○
          （即吳丙○○）
共      同
訴訟代理人  彭火炎律師
            張玉琳律師
被 上 訴人  乙○○
訴訟代理人  龔正文律師
複 代 理人  陳麗玢律師
上列當事人間請求撤銷贈與事件，上訴人對於中華民國99年1月
27日臺灣新竹地方法院98年度訴字第725號第一審判決提起上訴
，本院於99年5月18日言詞辯論終結，判決如下：
    主  文
原判決關於命丙○○就坐落新竹縣竹東鎮○○○段三一六之二二
Ｏ地號土地（面積三千六百一十平方公尺、權利範圍二分之一）
，所為之所有權移轉登記應予塗銷部分及訴訟費用之裁判均廢棄
。
上開廢棄部分，被上訴人在第一審之訴駁回。
其餘上訴駁回。
第一、二審訴訟費用由上訴人負擔。
    事實及理由
一、被上訴人起訴主張：上訴人甲○○（下稱甲○○）多次向伊
    借款，其中如原判決附表所示之支票共新臺幣（下同）194
    萬元（下稱系爭債權）均於民國97年11月17日前到期。被上
    訴人持原法院98年度司促字第6217號支付命令暨確定證明書
    向法院聲請強制執行時，始知甲○○竟於97年11月5 日將其
    所有坐落新竹縣竹東鎮○○○段316-220地號土地（面積3,
    610平方公尺、權利範圍2分之1 ，下稱系爭土地）贈與其妻
    即上訴人丙○○（下稱丙○○），並於同年月17日辦理所有
    權移轉登記完畢。甲○○於移轉系爭土地當時，其名下財產
    除系爭土地之外，雖尚有位於新竹縣竹東鎮○○里○○路○
    段157-6號及新竹縣竹東鎮頭重里7鄰101號2筆房屋，惟價值
    僅125萬3,400元，不足清償被上訴人系爭債權，甲○○所為
    上開無償之贈與行為顯有害及系爭債權。爰依民法第244 條
    第1項、第4項之規定，請求撤銷上訴人間就系爭土地所為贈
    與之債權行為及土地所有權移轉登記之物權行為；併請求丙
    ○○應將於97年11月17日以夫妻贈與為原因，所為之系爭土
    地所有權移轉登記予以塗銷，回復登記為甲○○所有。又伊
    係提起撤銷訴訟，並非給付訴訟，即使丙○○於訴訟繫屬中
    ，將系爭土地所有權移轉登記予訴外人李品嬛，依民事訴訟
    法第254條第1項及第401條第1項規定，該移轉行為於訴訟無
    影響，且本件確定判決對於訴訟繫屬後為丙○○繼受人之李
    品嬛，亦有效力等語。原審為被上訴人勝訴之判決，被上訴
    人對於上訴人之上訴則聲明駁回上訴。
二、上訴人則以：甲○○將系爭土地贈與丙○○，係因丙○○對
    甲○○有剩餘財產分配請求權及贍養費請求權，此雖致甲○
    ○之財產減少，但同時使債務減少，該行為並非單純有害被
    上訴人系爭債權。上訴人因洽談離婚事宜，丙○○要求須就
    剩餘財產差額分配請求權及贍養費請求權應給付金額談妥後
    ，方同意離婚，故甲○○須於離婚前先為本件贈與行為。嗣
    丙○○迫於生活需要，業於98年11月20日將系爭土地出賣予
    訴外人李品嬛，並於同年12月15日辦理所有權移轉登記完畢
    ，系爭土地既已出賣並移轉所有權登記予李品嬛，被上訴人
    之請求，已成為給付不能等語，資為抗辯。原審為上訴人敗
    訴之判決，上訴人不服，提起上訴，並聲明為：(一)原判決廢
    棄。(二)被上訴人在第一審之訴駁回。
三、被上訴人主張：甲○○多次向伊借款，其中如原判決附表所
    示之支票共194 萬元均係於97年11月17日前即到期。被上訴
    人並已取得原法院98年度司促字第6217號支付命令確定在案
    。甲○○於97年11月5 日將系爭土地贈與丙○○，並於同年
    月17日辦理所有權移轉登記完畢，甲○○於移轉系爭土地時
    ，有位於新竹縣竹東鎮○○里○○路○段157-6號及新竹縣竹
    東鎮頭重里7鄰101號2筆房屋，惟僅價值125萬3,400 元等情
    ，業據被上訴人提出原法院98年度司促字第6217號支付命令
    暨確定證明書影本1份、土地登記第二類謄本1份、全戶戶籍
    資料2份、支票影本5紙、退票理由單影本1 紙、財政部臺灣
    省北區國稅財產歸屬資料清單影本1份可稽（見原審卷第6至
    8 頁、第10、11頁、第26至29頁），復為上訴人所不爭執，
    應堪信為真實。
四、被上訴人主張上訴人間就系爭土地所為無償贈與之債權行為
    及所有權移轉登記之物權行為，係有害及被上訴人債權之行
    為，請求法院撤銷上訴人間所為贈與之債權行為及所有權移
    轉登記之物權行為，併請求丙○○應將系爭土地所有權移轉
    登記予以塗銷，回復登記為甲○○所有等語，惟為上訴人所
    否認，並以前詞置辯。茲分述如下：
  (一)按債務人所為之無償行為，有害及債權者，債權人得聲請法
    院撤銷之，民法第244條第1項定有明文。又債務人之行為有
    害及債權之事實，必須於行為時存在，倘債務人於行為時仍
    有足以清償債務之財產，僅因日後之經濟變動，致其財產減
    少不足清償債務者，尚難認其行為係有害及債權之行為；且
    所謂害及債權，乃指債務人之行為，致積極的減少財產，或
    消極的增加債務，因而使債權不能獲得清償之情形，若債權
    人之債權，因債務人之行為，致有履行不能或困難之情形者
    ，即應認為有損害於債權人之權利，並不以債務人因其行為
    致陷於無資力為限（最高法院45年台上字1316號判例意旨參
    照）。民法第244 條撤銷權之客體包括債務人之債權行為及
    物權行為，債權人行使此種撤銷權時，並可同時訴請撤銷債
    務人之債權及物權行為（最高法院42年台上字第323 號、48
    年台上字1750號判例意旨亦可參照）。
  (二)本件上訴人間就系爭土地為贈與債權行為及移轉所有權登記
    物權行為時，被上訴人對於甲○○已到期之支票債務為194
    萬元，當時雖甲○○另有坐落新竹縣竹東鎮○里○○路○ 段
    157-6號及同里7鄰101號2棟房屋，然其價值僅125萬3,400元
    ，已如前述。是上訴人為上開債權及物權行為後，甲○○所
    餘其他財產已不足清償被上訴人之系爭債務，甲○○對吳丙
    ○○所為之贈與行為，係積極減少甲○○之財產，致其不能
    或有困難履行對被上訴人之債務，被上訴人之債權因而無法
    獲得滿足，依前開說明，自應認其贈與行為已害及被上訴人
    之債權。
  (三)雖上訴人辯稱：甲○○將系爭土地移轉所有權登記予丙○○
    ，係因丙○○對甲○○有剩餘財產分配請求權及贍養費請求
    權，甲○○之財產固然減少，但同時債務亦減少，該行為並
    非單純有害被上訴人之債權。上訴人因洽談離婚事宜，丙○
    ○要求須就剩餘財產差額分配請求權及贍養費請求權應給付
    金額談妥後，方同意離婚，故甲○○須於離婚前先為本件贈
    與行為，經查，上訴人雖於97年12月10日辦理離婚登記，惟
    於離婚後仍設籍於同一戶，有上訴人全戶戶籍資料查詢結果
    1 份附卷可佐（見原審卷第10、11頁），所謂夫妻間之剩餘
    財產差額分配請求權乃於「法定財產制關係消滅時，夫或妻
    現存之婚後財產，扣除婚姻關係存續所負債務，如有剩餘，
    其雙方剩餘財產之差額」，始應平均分配，民法第1030之1
    第1項前段定有明文。本件上訴人係於系爭土地移轉登記後
    才辦理離婚登記，當時其等法定財產關係仍未消滅，且上訴
    人就其等夫妻間之婚後財產與債務究為若干，均未詳列，如
    何能確定上訴人間於系爭土地移轉登記時，丙○○對於甲○
    ○業已發生剩餘財產差額分配請求權；另民法第1057條規定
    ：夫妻無過失之一方因判決離婚而陷於生活困難者，他方縱
    無過失，亦應給與相當之贍養費，本件上訴人間乃協議離婚
    ，丙○○是否屬無過失之一方，是否陷於生活困難，亦未可
    知，自亦難認丙○○對甲○○有何贍養費請求權存在，此外
    ，上訴人復未舉何證據以實其說，是上訴人所辯，尚難採信
    。
  (四)綜此，上訴人間就系爭土地所為贈與之無償行為已害及債權
    人即被上訴人之債權，依前揭規定及說明，被上訴人自得訴
    請法院撤銷上訴人間就系爭土地所為贈與債權行為及所有權
    移轉登記之物權行為。
五、被上訴人除請求法院撤銷上訴人間所為贈與之債權行為及所
    有權移轉登記之物權行為外，併請求丙○○應將系爭土地所
    有權移轉登記予以塗銷，回復登記為甲○○所有，即使丙○
    ○於訴訟繫屬中，將系爭土地所有權移轉登記予李品嬛，依
    民事訴訟法第254條第1項及第401條第1項規定，該移轉行為
    於訴訟無影響，且本件確定判決對於訴訟繫屬後為丙○○繼
    受人之李品嬛，亦有效力。惟為丙○○所否認並辯稱：伊業
    於98年11月20日將系爭土地出賣予李品嬛，並於同年12月15
    日辦理所有權移轉登記完畢，被上訴人此部分之請求，已成
    為給付不能等語，經查：
  (一)按請求塗銷土地所有權移轉登記，必向土地登記簿上之現權
    利人為之，始可達其目的。苟向非現權利人為請求，自屬給
    付不能，應非法之所許。本件丙○○辯稱：其業於98年11月
    20日以買賣為原因將系爭土地移轉登記於李品嬛，已據其提
    出土地登記第二類謄本暨異動索引及土地登記申請書等影本
    各1 份為證（見本院卷第10至15頁、第28至35頁），足堪認
    丙○○已非系爭土地之現登記名義人，雖被上訴人訴請撤銷
    上訴人間就系爭土地所為贈與之債權行為及移轉所有權登記
    之物權行為，為有理由，已如前述，惟就請求丙○○應將系
    爭土地於97年11月17日以夫妻贈與為原因，所為所有權移轉
    登記塗銷，並回復登記為甲○○所有部分，因丙○○已非系
    爭土地之所有權人，對系爭土地已無處分權，被上訴人仍請
    求其塗銷登記，回復登記為甲○○所有，自屬無據。
  (二)雖被上訴人主張本件乃撤銷訴訟，並非給付訴訟，即使丙○
    ○於訴訟繫屬中，將系爭土地之所有權移轉登記予李品嬛，
    依民事訴訟法第254條第1項及第401條第1項規定，該移轉行
    為於訴訟無影響，且本件確定判決對於訴訟繫屬後為丙○○
    之繼受人即李品嬛，亦有效力等語。按訴訟繫屬中為訴訟標
    的之法律關係，雖移轉於第三人，於訴訟無影響。但第三人
    如經兩造同意，得聲請代當事人承當訴訟；確定判決，除當
    事人外，對於訴訟繫屬後為當事人之繼受人者，及為當事人
    或其繼受人占有請求之標的物者，亦有效力，民事訴訟法第
    254條第1項、第401條第1項固定有明文。惟民事訴訟法第40
    1條第1項所謂繼受人，包括因法律行為而受讓訴訟標的之特
    定繼承人在內。而所謂訴訟標的，係指為確定私權所主張或
    不認之法律關係，欲法院對之加以裁判者而言。至法律關係
    ，乃法律所定為權利主體之人，對於人或物所生之權利義務
    關係。惟所謂對人之關係與所謂對物之關係，則異其性質。
    前者係指依實體法規定為權利主體之人，得請求特定人為特
    定行為之權利義務關係，此種權利義務關係僅存在於特定之
    債權人與債務人之間，倘以此項對人之關係為訴訟標的，必
    繼受該法律關係中之權利或義務人始足當之，同法第254 條
    第1 項亦指此項特定繼受人而言。後者則指依實體法規定為
    權利主體之人，基於物權，對於某物得行使之權利關係而言
    ，此種權利關係，具有對世效力與直接支配物之效力，如離
    標的物，其權利失所依據，倘以此項對物之關係為訴訟標的
    時，其所謂繼受人凡受讓標的物之人，均包括在內（最高法
    院61年台再字第186 號判例意旨參照）。本件訴訟既係債權
    人本於民法第244 條撤銷權併請求塗銷所有權移轉登記，回
    復原狀，自係以對人之債權關係為其訴訟標的，李品嬛僅為
    受讓權利標的物之人，並未繼受該債權關係中之權利或義務
    ，自非屬民事訴訟法第254條第1項及第401條第1項所謂訴訟
    標的之繼受人，本件判決之效力，自不及於僅受讓該權利標
    的物而未繼受該債權關係中之權利或義務之李品嬛。被上訴
    人主張丙○○於訴訟繫屬中，將系爭土地所有權移轉登記予
    李品嬛，該移轉行為於訴訟無影響，且本件確定判決對於訴
    訟繫屬後為丙○○繼受人之李品嬛，亦有效力云云，洵有未
    洽，尚無足採。
六、綜上所述，被上訴人訴請撤銷上訴人間就系爭土地所為贈與
    之債權行為及移轉所有權登記之物權行為，為有理由，應予
    准許；請求丙○○應將於97年11月17日以夫妻贈與為原因，
    就系爭土地所為之所有權移轉登記塗銷，並回復登記為甲○
    ○所有，則無理由，不應准許。又債權人行使撤銷權之目的
    係以保全債權為目的，雖丙○○於訴訟繫屬中，將系爭土地
    所有權移轉登記予李品嬛，致被上訴人無從請求丙○○將系
    爭土地所為之所有權移轉登記塗銷，回復登記為甲○○所有
    ，惟被上訴人於訴請撤銷上訴人間就系爭土地所為贈與之債
    權行為及移轉所有權登記之物權行為勝訴確定後，仍得請求
    丙○○返還相當系爭土地之價額，尚可達保全債權之目的，
    自應認仍有行使撤銷權之實益，併此指明。從而，原審就上
    開應准許部分，所為上訴人敗訴之判決，核無不合，上訴人
    提起上訴指摘原判決該部分不當，求予廢棄改判，為無理由
    。原審就上開應駁回部分，所為上訴人敗訴之判決，則有未
    洽，上訴人指摘原判決該部分不當，求予廢棄改判，為有理
    由，應予准許。另被上訴人提起本訴，按起訴當時之訴訟程
    度，係為伸張防衛權利所必要，雖上訴後部分改判，然本院
    認第一、二審之訴訟費用，仍應全部由上訴人負擔。
七、兩造其餘之攻擊或防禦方法及未經援用之證據，經本院斟酌
    後，認為均不足以影響本判決之結果，自無逐一詳予論駁之
    必要，併此敘明。
八、據上論結，本件上訴為一部有理由，一部無理由，依民事訴
    訟法第449條第1項、第450條、第79條、第85條第1項本文、
    第81條第2款，判決如主文。
中    華    民    國    99    年    5     月    31    日
                      民事第四庭
                        審判長法  官   張劍男
                              法  官   翁昭蓉
                              法  官   陳靜芬
正本係照原本作成。
如不服本判決，應於收受送達後20日內向本院提出上訴書狀，其
未表明上訴理由者，應於提出上訴後20日內向本院補提理由書狀
（均須按他造當事人之人數附繕本）上訴時應提出委任律師或具
有律師資格之人之委任狀；委任有律師資格者，另應附具律師資
格證書及釋明委任人與受任人有民事訴訟法第466條之1第1 項但
書或第2項（詳附註）所定關係之釋明文書影本。
中    華    民    國    99    年    5     月    31    日
                              書記官  應瑞霞
附註：
民事訴訟法第466條之1（第1項、第2項）：
對於第二審判決上訴，上訴人應委任律師為訴訟代理人。但上訴
人或其他法定代理人具有律師資格者，不在此限。
上訴人之配偶、三親等內之血親、二親等內之姻親，或上訴人為
法人、中央或地方機關時，其所屬專任人員具有律師資格並經法
院認為適當者，亦得為第三審訴訟代理人。

司法院資訊處製作；財團法人民間司法改革基金會備份。
